【裁判字號】    91,重上更(一),34
【裁判日期】    920108
【裁判案由】    第三人異議之訴
【裁判全文】
臺灣高等法院花蓮分院民事判決  九十一年度重上更(一)字第三四號
      上  訴  人  甲○○
      訴訟代理人  林詮勝律師
      被上訴人    乙○○
      訴訟代理人  范明賢律師
右當事人間第三人異議之訴事件，上訴人對於中華民國八十七年十二月三十一日臺灣
花蓮地方法院八十六年度重訴字第七號第一審判決，提起上訴，本院判決後，經最高
法院發回更審，本院更為判決如左：
    主    文
上訴駁回。
第二審及發回前第三審訴訟費用由上訴人負擔。
      事    實
甲、上訴人方面：
  一聲明：(一)原判決關於不利於上訴人部分廢棄。(二)前開廢棄部分，被上訴人在第一
    審之訴駁回。
  二陳述：除與原判決之記載相同者，予以引用外，補稱：
    (一)依系爭房屋合建契約之內容，探求當事人真意，應非買賣與承攬之混合契約，
      原審認定有誤。
      系爭契約第五條約定：「甲方（即鑫鈦鼎國際開發股份有限公司，下稱鑫鈦
        鼎公司）應於簽約同時以現金或台支支票新台幣伍佰萬元交付乙方（即被上
        訴人）作為合建押金，另簽發華僑銀行儲蓄部分行面額新幣伍佰萬元載到期
        日本票乙紙交付乙方做為押票．．．」。按承攬契約之類型特徵中，承攬人
        為定作人「完成一定之工作」，與定作人支付承攬人約定之「報酬」，兩者
        具有對價關係而為雙務契約，由於雙方同時履行之事實上不可能（蓋承攬工
        作之完成常需一定時間之經過，非如報酬之支付可完成於一瞬間者），制度
        設計上乃責由承攬人先為工作之進行，再賦與承攬人法定抵押權以資平衡。
        設若定性系爭契約為承攬，則承攬人鑫鈦鼎公司不僅包工包料為定作人施做
        工程，尚須支付押金與押票，顯與一般承攬契約不同。
      系爭契約第七條約定：「申請建造執照起造人變更時，如須乙方（即被上訴
        人乙○○）立具土地使用同意書等文件時，乙方應隨時提供。建造執照之申
        請人名義，雙方得各就各自之方便任意指定之，．．．」。按常情，一般建
        築物承攬人申請建造執照時，均以地主（定作人）名義為起造人即可，殊無
        承攬人得指定之餘地。然本件自始即由前建主豪利建設公司為起造人名義領
        取建築執照，嗣因節稅理由，始分別於八十一年十一月至八十四年四月間，
        三次申請變更起造人名義，此有建築執照附卷可稽，則本件實際情形即與承
        攬契約之類型有間。
      系爭契約第九條約定：「．．．自八十一年三月一日起至本約訂立止如有稅
        捐在四萬元範圍內由甲方（即鑫鈦鼎公司）負擔，超過四萬元由乙方（即被
        上訴人）負擔。土地鑑界費、土地合併分割費、土地增值稅等則由甲乙雙方
        依分得比例各自負擔。」若鑫鈦鼎公司為承攬人，何來負擔稅捐之理？由此
        益證系爭契約確非承攬甚明。
      (二)遍查系爭契約之內容，並無任何給付報酬之約定，僅有房屋分配及財產權如
        何交換之約定，應屬互易契約。
      (三)本件合建契約係屬學說上所謂「工作物供給契約」應為承攬契約中例外之規
        範。查系爭契約第一條約定：「乙方（即被上訴人）提供．．．共四筆土地
        由甲方（即鑫鈦鼎公司）興建房屋，其建造房屋一切費用（申請建造執照、
        使用執造、建築材料、工資、水電、工程配合款、衛生設備、圍牆柏油路面
        等），及其他有關之費用均由甲方負擔，乙方不另出資，．．．」，換言之
        ，此乃俗稱「包工包料」之約定。按承攬契約之目的，在使定作人取得並享
        受一定工作物完成之利益，承攬人僅係勞務之提供者。因此，工作完成所必
        須之材料，以由定作人提供為原則，亦即規範上以「包工不包料」原則，以
        「包工包料」為例外。德國民法第六五一條將此種例外情形稱為「工作物供
        給契約」加以特別規定：完成之工作為可代替物者，適用關於買賣之規定，
        反之，完成內容為不可代替物者，除法定擔保之規定外，原則上適用關於承
        攬的規定。其所以有前開不適用法定擔保的規定，乃因在工作物供給契約中
        ，承攬人於交付並移轉工作物所有權於定作人前，仍保有對該工作物之所有
        權。我國民法乃繼受德國立法例而來，應有參酌援引之餘地，是以本件既屬
        承攬人包工包料興建之工程，其工作物原始所有權自屬鑫鈦鼎公司。
乙、被上訴人部分：
  一聲明：上訴駁回。
  二陳述：除與原判決記載相同者予以引用外，補稱：
    (一)依系爭合建契約第一條、第三條、第十條及第十五條之約定整體觀察，本件契
      約要素包括地主提供土地供建商以自己之材料建造房屋，完成一定之工作（建
      造房屋）後各自取得（土地及房屋）所有權。且系爭契約第三條已經明定雙方
      於立約之初即房屋尚未興建之前，已分配各自分得之部分，早已確認被上訴人
      所有之房屋，然後由鑫鈦鼎公司公司承攬建造，故鑫鈦鼎公司之提供建築材料
      ，實為其取得分得房屋基地之對價。
    (二)依目前實務上及學者之見解，系爭契約關於被上訴人分配取得之房屋部分，性
      質應屬承攬契約，上訴人抗辯為互易契約，並不足取。
    (三)系爭合建契約中關於建築執照起造人名義之約定，可以為被上訴人與鑫鈦鼎公
      司訂立合建契約真意之表徵，即雙方將此合建契約視為具有承攬契約之性質，
      使被上訴人原始取得房屋所有權。
    (四)原審判決所持法律見解至為允當。
      理    由
一本件被上訴人於原審起訴主張：伊於八十三年四月二十日與鑫鈦鼎公司簽訂系爭合
  建契約，其中關於建造執照花建執字第九八九號房屋部分，雙方約定由鑫鈦鼎公司
  分得三十二戶、伊分得三十四戶，雙方簽約後，建造起造人名冊其中關於其所分得
  之三十四戶部分，即變更為伊及所指定之葉志明等共六人，依系爭合建契約之約定
  ，就分歸伊之房屋部分，鑫鈦鼎公司係承攬人，伊係原始建造人，自始取得所有權
  ，詎上訴人本於鑫鈦鼎公司債權人之地位，於八十五年十月二十三日以臺灣臺北地
  方法院八十五年度票字第九八三九號本票確定裁定向原法院聲請強制執行該公司之
  財產時，竟將系爭上述房屋其中屬於被上訴人所有之三十四戶房屋予以查封，是依
  強制執行法第十五條之規定，以系爭房屋所有權人之地位求為撤銷對於系爭三十四
  戶建物之強制執行程序之判決（其餘三十二戶部分，被上訴人已經敗訴確定）；上
  訴人則以：系爭合建契約雖係鑫鈦鼎公司與上訴人簽訂，但實際出資興建之人為鑫
  鈦鼎公司，被上訴人並未出資，則系爭房屋之原始所有權人為鑫鈦鼎公司，並非被
  上訴人，系爭合建契約之性質為互易契約，即由鑫鈦鼎公司取得系爭房屋之所有權
  後與被上訴人之基地所有權互相交換，至起造人之登載僅係行政管理之問題，不足
  為所有權判斷之依據，自不能以系爭部分建物起造人為乙○○及其指定之人，即認
  該部分建物非鑫鈦鼎公司所有，系爭房屋既未辦理保存登記，其所有權仍屬鑫鈦鼎
  公司，伊為其正當債權人，自得查封其所有之財產等語資為抗辯。
二本件被上訴人所主張之前開事實，業據其提出房屋合建契約書一件、花建執字第九
  八九號建造執照一件及起造人名冊三件等為證，上訴人對於系爭房屋係由被上訴人
  提供土地，訴外人鑫鈦鼎公司出資建造，該公司與被上訴人間就約定分得之房屋均
  於簽約後分別以自己或指定之人之名義變更登記為起造人，其中被上訴人及其指定
  人就系爭房屋應分得三十四戶，鑫鈦鼎公司則為三十二戶，本件系爭之五十八戶（
  其餘八戶為另案債權人假扣押）結構體雖均已完成，但均尚未經保存登記等事實，
  均不爭執，自堪信為真實。
三查「兩造房屋合建契約，為買賣與承攬之混合契約，目前社會上合建房屋，係營造
  業在地主土地上建屋，分歸地主之房屋，係營造業者以地主所有之意思為地主興建
  ，分歸營造業者之房屋，營造業者為原始取得人取得房屋之所有權。」、「地主出
  地，建商出地合建房屋，其行為究為合夥，承攬、互易，或其他契約，應探求契約
  當事人之意思表示及目的決定之，如其契約重在雙方約定出資（一出土地，一出建
  築資金），以經營共同事業，自屬合夥。倘契約著重在建築商為地主完成一定之建
  屋工作後，接受報酬，則為承攬。如契約之目的，在於財產權之交換（即以地易屋
  ），則為互易。」、「合建契約，分歸地主部份之房屋，其建造執照以地主名義領
  取者，應解為承攬性質，房屋為地主原始取得，至地主移轉予建築商之土地，則屬
  承攬之報酬。」、「土地所有人提供土地由建築商出資合作建屋，雙方按土地價額
  與房屋建築費用之比例，以分配房、地之約定，其契約之性質如何，固不能一概而
  論。惟契約若訂明地主與建築商各就自己分得之房屋以自己名義領取建造執照者，
  因依建築法第七十條第一項前段規定：建築工程完竣後，應由起造人會同承造人及
  監造人申請使用執照；又依土地登記規則第七十條第一項規定，申請建物所有權第
  一次登記，應提出使用執照，如無特別情事，建造執照上所載之起造人，恒為該建
  築物所有權第一次登記之申請人亦即原始建築人。是地主如以自己之名義領取建照
  執照，而由建築商為其建築，自為該建物所有權第一次登記之申請人即原始建築人
  ，而建築商為地主建造房屋所分得之土地，即為其報酬。從而，地主與建築商訂立
  此項性質之合建契約，自屬承攬契約。」、「土地所有人提供土地由建築商出資合
  作建屋，雙方按土地價款、房屋建築費之比例，以分配房屋之約定，其契約之性質
  如何，應依其契約之內容並探求當事人之意思而決定之，非可一概而論。如契約當
  事人言明，須俟房屋建竣後，始將應分歸地主之房屋與分歸建築商之基地互易所有
  權者，固屬互易契約。如契約約定建築商向地主承攬完成一定之工作，而將地主應
  給予之報酬，充作建築商買受分歸建築商之房屋部分基地之價款，則屬買賣與承攬
  之混合契約。至若契約言明各就分得之房屋以自己名義領取建造執照，就地主分得
  部分而言，認該房屋之原始所有人為地主，地主與建築商就此部分之關係則為承攬
  契約。」、「被上訴人應分得之房屋二棟，兩造既約定以提供基地之被上訴人為起
  造人申領建照執照而由被上訴人原始取得其所有權，迨建造完成後，被上訴人始將
  上訴人分得部份基地所有權移轉登記為上訴人所有，以作為完成建築該二棟房屋之
  報酬，此與約定由房屋建築人先原始取得房屋所有權後，再將部份房屋所有權移轉
  予基地所有人，而基地所有人則將部份基地所有權移轉登記予房屋建築人，以相互
  易之情形迥異，原審因而認兩造之合建契約就被上訴人取得二棟房屋部份而言應屬
  承攬性質，認事用法，均無不當．．．，上訴人指為互易．．．，非無誤會。」、
  「依兩造所定合建契約，係約定被上訴人提供土地，上訴人興建房屋，按約定比例
  分配所建房屋（包括房屋基地及公共設施），兩造就其分得之房屋，各以自己或指
  定之人之名義，申請建照執照等情以觀，足認兩造訂約之真意，係上訴人承攬興建
  被上訴人分得之房屋，而被上訴人則將其應給付之報酬，充作上訴人買受分歸其所
  有之房屋基地之價金，性質上應屬承攬與買賣之混合契約。」、「惟地主提供土地
  ，由建主出資合建房屋，雙方按約定之比例分配房屋之契約，如契約當事人言明，
  須俟房屋建竣後，始將應分歸地主之房屋與分歸建主之基地互易所有權，固屬互易
  契約。惟如約定建主向地主承攬完成一定之工作，而以地主應給予之報酬，充作建
  主買受分歸其取得房屋部分基地之價款，則屬買賣與承攬之混合契約。至若契約約
  定地主、建主各就分得之房屋以自己名義領取建築執照，就地主部分而言，應認該
  房屋之原始所有人為地主，地主與建主就此部分之關係則為承攬契約。」業經最高
  法院六十八年度臺上字第七五０號、七十二年度臺上字第四二八一號、七十二年度
  臺上字第四八八三號、七十六年度臺上字第一二七三號、七十六年度臺上字第二四
  九九號、七十八年度臺上字第五八號、七十八年度臺上字第二五四七號及八十二年
  度臺上字第二九０號判決闡釋在案。
四查被上訴人與鑫鈦鼎公司所簽訂之系爭房屋合建契約，係由地主即被上訴人提供土
  地，鑫鈦鼎公司出資建築房屋，雙方復約定按一定之比例分配房屋，同時地主及建
  商各就自己分得之房屋以自己或指定之人之名義為起造人申領建造執照等情，均為
  兩造所不爭執，且有系爭「房屋合建契約」附卷可資參照，揆諸前揭說明，就被上
  訴人（地主）所分得之部份（三十四戶）而言，鑫鈦鼎公司係以承攬人之地位為被
  上訴人建造房屋，被上訴人自始取得其所有權，被上訴人所應給予上訴人之承攬報
  酬，則充作鑫鈦鼎公司買受分歸其取得房屋部分基地之價款，就此部分而言，被上
  訴人與鑫鈦鼎公司間係屬承攬契約，甚為明確。上訴人抗辯系爭合建契約係屬互易
  契約，並不足取。又最高法院五十九年度台上字第一五九○號判例所稱「工作物供
  給契約」係屬買賣之一種，係指：工作全部材料由承攬人供給，且兩造當事人之意
  思係重在工作物財產權之移轉之情形時之情形而言。而系爭合建契約於第十五條明
  白約定：「．．．本契約簽訂後，甲方（鑫鈦鼎公司）應立即辦理ＡＢ區建造執照
  起造人名義變更手續，乙方（地主即被上訴人）應予必要協助並提供所需文件。如
  經申請不能核准變更經通知乙方後，乙方應於三日內無息退還押金五百萬元及押票
  ，本契約同時作廢失效。」（見原審卷第十一頁反面），堪見被上訴人與鑫鈦鼎公
  司簽訂系爭合建契約時，係以鑫鈦鼎公司能夠「立即辦理建造執照起造人變更」為
  前提要件，尤見系爭合建契約其中就被上訴人所分得之部分（即系爭三十四戶房屋
  ），其約定係重在以被上訴人自己之名義領取建造執照（由被上訴人為建築物所有
  權第一次登記之申請人），而由建築商鑫鈦鼎公司為其建築，其性質顯然重在勞務
  之給付（被上訴人移轉予鑫鈦鼎公司之土地為承攬報酬），核與前揭判例所指之情
  形不同，上訴人指系爭合建契約具有前述判例所指「工作物供給契約」而具有買賣
  之性質一節，亦不足取。是以被上訴人或其指定人為起造人之房屋（即前開三十四
  戶部分），係由被上訴人原始取得所有權，鑫鈦鼎公司之債權人即上訴人自不得予
  以查封，被上訴人請求撤銷此部分之強制執行程序（前開三十四戶房屋之建號及位
  置以原法院八十五年度執字第二九二六號執行卷附測量成果圖為準），為有理由，
  自應准許。原審就此部分為上訴人不利之判決，核無不合，上訴意旨仍執前詞指摘
  原判決此部分為不當，求予廢棄，即不足取，其上訴應予駁回。
五兩造其餘主張抗辯及所提出之證據資料，均不影響於本件判決之結果，爰不一一論
  述，併此明。
據上論結：本件上訴為無理由，依民事訴訟法第四百四十九條第一項、第七十八條，
判決如主文。
中      華      民      國    九十二    年      一      月      八      日
                                    審判長法官  謝  志  揚
                                          法官  蔣  有  木
                                          法官  何  方  興
右為正本係照原本作成。
如不服本判決，應於收受送達後二十日內向本院提出上訴書狀，其未表明上訴理由者
，應於提出上訴後二十日內向本院補提理由書狀（均須按他造當事人之人數附繕本）
上訴時應提出委任律師或具有律師資格之人之委任狀；委任有律師資格者，另應附具
律師及格證書及釋明委任人與受任人有民事訴訟法第四百六十六條之一第一項但書或
第二項（詳附註）所定關係之釋明文書影本。
                                    法院書記官  劉  妙  娘
中      華      民      國    九十二    年      一      月      八      日
附註：
民事訴訟法第四百六十六條之一（第一項、第二項）：
對於第二審判決上訴，上訴人應委任律師為訴訟代理人。但上訴人或其法定代理人具
有律師資格者，不在此限。
上訴人之配偶、三親等內之血親、二親等內之姻親，或上訴人為法人、中央或地方機
關時，其所屬專任人員具有律師資格並經法院認為適當者，亦得為第三審訴訟代理人
。

司法院資訊處製作；財團法人民間司法改革基金會備份。
